【裁判字號】    98,交聲,502
【裁判日期】    980727
【裁判案由】    違反道路交通管理處罰條例聲明異議
【裁判全文】
臺灣桃園地方法院交通事件裁定         98年度交聲字第502號
原處分機關  交通部公路總局新竹區監理所
異  議  人
即受處分人  甲○○
上列異議人即受處分人因違反道路交通管理處罰條例案件，對於
交通部公路總局新竹區監理所中華民國98年1 月8 日所為之處分
（原處分案號：桃監裁罰字第裁52-E00000000號）聲明異議，本
院裁定如下：
    主  文
原處分撤銷。
甲○○不罰。
    理  由
一、本件原處分機關交通部公路總局新竹區監理所係以：異議人
    即受處分人（下稱異議人）甲○○所有之車牌號碼BAJ-630
    號重型機車（下稱系爭機車），於民國97年4 月26日上午9
    時10分許，行經台3 線南下59.9公里處時，因使用註銷之牌
    照行駛，經舉發單位新竹縣警察局交通隊員警以系爭機車使
    用註銷之牌照行駛為由，依違反道路交通管理處罰條例第12
    條第1 項第4 款之規定掣單舉發，嗣異議人提出申訴，經原
    處分機關函請異議人提供拒不過戶人吳旻翰之身分證字號及
    戶籍地址等相關資料以辦理歸責，然因異議人並未提出上開
    資料，原處分機關乃依道路交通管理處罰條例第12條第1 項
    第4 款、第2 項及違反道路交通管理事件統一裁罰基準及處
    理細則（下稱處理細則）第43條、第44條及第67條等規定，
    於98年1 月8 日以桃監裁罰字第裁52-E00000000號違反道路
    交通管理事件裁決書，裁處異議人罰鍰新臺幣（下同）18,0
    00元，並扣繳牌照在案。
二、聲明異議意旨略以：系爭機車係異議人之友人吳旻翰於95年
    間借用異議人之名義購買並辦理車籍登記，嗣因異議人催請
    吳旻翰辦理過戶事宜未果，乃於96年6 月7 日向原處分機關
    辦理拒不過戶註銷登記，詎原處分機關就李明翰於前揭時、
    地騎乘使用註銷之牌照騎乘系爭機車之行為，竟仍以異議人
    係系爭機車之原登記所有人為由加以裁罰，實令異議人深感
    詫異，蓋於異議人辦理拒不過戶註銷登記後，原處分機關裁
    罰之對象應係拒不配合辦理過戶之吳旻翰，而非異議人，爰
    依法聲明異議，請求撤銷原處分等語。
三、按法院受理交通事件，準用刑事訴訟法之規定，道路交通管
    理處罰條例第89條前段定有明文；是最高法院76年台上字第
    4986號判例「認定犯罪事實所憑之證據，雖不以直接證據為
    限，間接證據亦包括在內，然而無論直接證據或間接證據，
    其為訴訟上之證明，須於通常一般之人均不致有所懷疑，而
    得確信其為真實之程度者，始得據為有罪之認定，倘其證明
    尚未達到此一程度，而有合理之懷疑存在而無從使事實審法
    院得有罪之確信時，即應由法院為諭知被告無罪之判決」所
    揭示刑事訴訟法上法院認定事實之最重要原則之一，即認定
    被告有罪，就該有罪事實不能有任何合理懷疑存在之原則，
    於法院審理行為人違反道路交通管理處罰條例案件時，亦有
    其適用。易言之，法院於審理行為人違反道路交通管理處罰
    條例案件，當踐行完畢調查證據之程序後，為事實之認定時
    ，如就原處分機關所認定之行為人違規之事實仍有合理之訴
    訟上懷疑，而無法百分之百確信行為人確有該當於道路交通
    管理處罰條例各該處罰條文之構成要件事實時，即應依訴訟
    上之待證事實「倘有懷疑，則從被告之利益作解釋」之證據
    法則，作對受處分人有利之認定。又按動產物權之讓與，非
    將動產交付，不生效力，民法第761 條第1 項前段定有明文
    ，是以動產所有權之變動，僅須有讓與合意及交付之要件，
    即生效力，尚非以登記為要件。而汽車既屬動產，則其所有
    權之得喪變更，僅需有讓與合意及交付之要件即生效力，至
    於汽車車籍之登記事項僅為交通行政管理之手續，究與實體
    法上動產所有權之移轉變更無涉，故監理機關因行政管理對
    於汽車所為登記，與真正所有權狀態未必一致，尚不能以此
    作為認定所有權歸屬之唯一依據。
四、經查：
    (一)系爭機車於前揭時、地確有使用註銷牌照行駛之違規事實
      ，有新竹縣警察局97年4 月26日竹縣警交字第E00000000
      號舉發違反道路交通管理事件通知單（下稱舉發通知單）
      及車籍查詢資料各1 紙附卷可稽（參見本院卷第12、17頁
      ），且為異議人於聲明異議狀內所不爭執（參見本院卷第
      4 至7 頁），固堪認定屬實。
    (二)惟查，異議人確曾登報要求吳旻翰辦理系爭機車過戶事宜
      ，並於催請吳旻翰辦理過戶未果後，即於96年6 月7 日至
      原處分機關桃園監理站辦理系爭機車之拒不過戶註銷登記
      乙情，有機器腳踏車新領牌登記書1 紙（參見本院卷第11
      頁）、車籍查詢資料1 紙（參見本院卷第17頁）及機車各
      項異動登記書1 紙（參見本院卷第18頁）附卷可據，而衡
      諸常情，車輛駕駛人為避免造成自己使用車輛之不便利，
      若果非該車輛確已處分而未能完成過戶行政手續，實不可
      能將自己使用中之車輛註銷，徒增使用之困擾，足見異議
      人辯稱：系爭機車係吳旻翰借用伊名義購買並辦理車籍登
      記，嗣因伊催請吳旻翰辦理過戶事宜未果，乃辦理拒不過
      戶註銷登記等語，並非全然無據，應值採信。從而，本件
      交通違規之違規時間既係於97年4 月26日，已在異議人96
      年6 月7 日辦理系爭機車拒不過戶註銷登記之後，則異議
      人既已非系爭機車之實際所有人，自不得對異議人遽以裁
      罰。況本件係經舉發單位員警當場攔停舉發，並填掣舉發
      通知單，而該舉發通知單上之駕駛人欄位填載為李明翰之
      姓名，性別為男性、並有其地址、出生年月日及身分證統
      一編號等年籍資料，且由駕駛人李明翰親自簽收該舉發通
      知單一情，有前揭舉發通知單在卷可按，是原處分機關本
      應依前揭舉發通知單上所載違規行為人之姓名及年籍資料
      查知系爭機車實際所有人究為何人，方為適法，詎原處分
      機關僅因異議人未提出拒不過戶人之身分證字號及戶籍地
      址等相關資料，即遽認本件違規仍應歸責於異議人，其認
      事用法亦嫌速斷。
五、綜上所述，本件異議人既已非系爭機車之實際所有人，自難
    認異議人有何使用註銷牌照行駛之違規行為。是原處分機關
    遽以異議人違反道路交通管理處罰條例第12條第1 項第4 款
    、第2 項使用註銷牌照行駛之規定，對於異議人加以處罰，
    於法即屬無據。從而，本件異議人異議經核非無理由，應由
    本院裁定將原處分撤銷，另為異議人不罰之諭知，以資適法
    。
六、據上論斷，應依道路交通案件處理法第20條前段，裁定如主
    文。
中    華    民    國    98    年    7     月    27    日
                  交通法庭    法  官    陳振嘉
以上正本證明與原本無異。
如不服本裁定，應於收受送達後5 日內向本院提出抗告狀。
                              書記官    李佳穎
中    華    民    國    98    年    7     月    28    日


司法院資訊處製作；財團法人民間司法改革基金會備份。
